臺灣高等法院刑事判決
110年度上更一字第69號
上  訴  人  
即  被  告  熊吉祥


上列上訴人即被告因違反毒品危害防制條例案件，不服臺灣桃園
地方法院108年度審訴字第1414號，中華民國108年11月13日第一
審判決（起訴案號：臺灣桃園地方檢察署108年度毒偵字第2808
號、第2809號），提起上訴，經判決後，由最高法院發回更審，
本院判決如下：
    主  文
原判決撤銷。
本件公訴不受理。
    理  由
一、公訴意旨略以：上訴人即被告熊吉祥(下稱被告)各基於施用
    第一級毒品之犯意，分別為下列行為：㈠於民國108年1月7日
    晚間7時3分為警採尿起回溯26小時內某時，在臺灣地區不詳
    地點，以不詳方式，施用第一級毒品海洛因1次。嗣於108年
    1月7日晚間7時3分，因其為毒品列管人口，經其同意為警採
    集尿液送驗，結果呈嗎啡陽性反應，始悉上情。㈡於108年4
    月17日上午9時6分為臺灣桃園地方檢察署(下稱桃園地檢)觀
    護人室採驗員採尿起回溯26小時內某時，在臺灣地區不詳地
    點，以不詳方式，施用第一級毒品海洛因1次。嗣於108年4
    月17日上午9時6分，因其為施用毒品犯，報到後經桃園地檢
    觀護人室採驗員採集尿液送驗，結果呈嗎啡陽性反應，查悉
    上情。因認被告涉犯毒品危害防制條例第10條第1項之施用
    第一級毒品罪(2罪)等罪嫌。
二、按起訴之程序違背規定者，應諭知不受理之判決，並得不經
    言詞辯論為之，刑事訴訟法第303條第1款、第307條分別定
    有明文，且依同法第364條規定，於第二審之審判準用之。
    又此所稱之起訴程序違背規定，係指檢察官提起公訴之訴訟
    行為於程序上有違法律之規定而言。而提起公訴之訴訟行為
    是否於程序上有違法律規定，原則上固以起訴時所存在之事
    項及法律規定為判斷，惟檢察官起訴後始發生之情事變更事
    由，致法院不能為實體審理者，亦屬「起訴之程序違背規定
    」（最高法院109年度台上字第3826號判決意旨參照）。
三、次按，施用第一、二級毒品為犯罪行為，毒品危害防制條例
    第10條設有處罰規定。故施用第一、二級毒品者，本應科以
    刑罰。惟基於刑事政策，對合於一定條件之施用者，依同法
    第20、24條等規定，係採「觀察、勒戒或強制戒治」與「附
    命完成戒癮治療緩起訴處分」等雙軌治療模式。而本次於10
    9年7月15日修正施行之毒品危害防制條例第20條第3項及第2
    3條第2項，雖僅將原條文之再犯期間由「5年」改為「3年」
    ，惟鑑於將施用毒品者監禁於監獄內，僅能短期間防止其接
    觸毒品，因慣用毒品產生之「心癮」根本無法根除，並慮及
    毒品危害防制條例施行多年累積之戒毒經驗及實效，暨逐步
    擴充之醫療、戒癮機構、專業人力、社區支援系統等資源，
    尤以本次毒品危害防制條例第24條修正，擴大檢察官對施用
    毒品者附條件緩起訴處分之範圍，使其能視個案具體情形給
    予適當多元社區處遇。是本次修正後對於施用毒品者之思維
    ，自應與時俱進，擺脫以往側重於「犯人」身分之處罰，著
    重其為「病患」之特質，並以「治療」疾病為出發點，重新
    評價前揭所謂「3年後再犯」之意義。因此，上述所謂「3年
    後再犯」，只要本次再犯（不論修正施行前、後）距最近1
    次觀察、勒戒或強制戒治執行完畢釋放，已逾3年者，即該
    當之，不因其間有無犯第10條之罪經起訴、判刑或執行而受
    影響，應由檢察官循上開雙軌治療模式，為合義務之裁量處
    置（最高法院109年度台上大字第3826號裁定、109年度台上
    字第3826號刑事判決意旨參照）。
四、經查：被告前於101年間，因施用第一、二級毒品案件，經
    臺灣桃園地方法院以101年度毒聲字第506號裁定送觀察、勒
    戒後，因認有繼續施用毒品傾向，再以102年度毒聲字第94
    號裁定送強制戒治，於102年10月4日執行完畢釋放出所，並
    經桃園地檢檢察官以102年度戒毒偵字第107號為不起訴處分
    確定，有本院被告前案紀錄表及上開不起訴處分書各1份可
    查(本院卷第26、27、45、46頁)。因此，被告於108年1月7
    日晚間7時3分為警採尿起回溯26小時內某時、108年4月17日
    上午9時6分為桃園地檢觀護人室採驗員採尿起回溯26小時內
    某時，再犯本案施用毒品犯行，顯與其最近1次因施用毒品
    而經強制戒治執行完畢釋放之102年10月4日相距已逾3年，
    核屬毒品條例第20條第3項所規定之「3年後再犯」，不因其
    間是否另犯施用毒品案件經起訴、判刑或執行而受影響。揆
    諸前開說明，於本次毒品危害防制條例修法後，已賦予檢察
    官視個案不同而為觀察、勒戒或附條件緩起訴(附命完成戒
    癮治療或毋庸戒癮治療之條件)之多元處遇，又經本院綜合
    審酌本件被告施用毒品之情形、品德、素行、家庭等生活狀
    況，為整體判斷後，認逕予裁定觀察、勒戒，對被告顯屬不
    利、有失公平，自應由檢察官重啟處遇程序，針對本件個案
    再行具體審酌，聲請法院裁定觀察、勒戒或為附命完成戒癮
    治療之緩起訴處分，抑或為其他適法處理，尚不得對被告追
    訴處罰，檢察官前所為之起訴，因上開法律規定與實務見解
    改變之情事變更事由，其程序即屬違背規定，且無從補正，
    依刑事訴訟法第303條第1款規定，自應諭知不受理判決。
五、綜上，原審未及適用修正後之新法規定，且未及審酌實務見
    解改變之情事變更事由，而對被告本件2次施用第一級毒品
    犯行，予以論罪科刑，容有違誤，被告提起上訴雖未指摘及
    此，僅就原審量刑予以爭執，惟原判決既有上開可議之處，
    即屬無可維持，應由本院將原判決撤銷，改諭知公訴不受理
    之判決，並不經言詞辯論為之。
據上論斷，應依刑事訴訟法第369條第1項前段、第364條、第303
條第1款、第307條，判決如主文。　　　　
中　　華　　民　　國　　110 　年　　3 　　月　　 8　　日
                  刑事第三庭  審判長法  官   張惠立
                                    法  官   張江澤
                                    法  官   劉兆菊
以上正本證明與原本無異。
如不服本判決，應於收受送達後20日內向本院提出上訴書狀，其
未敘述上訴之理由者並得於提起上訴後20日內向本院補提理由書
（均須按他造當事人之人數附繕本）「切勿逕送上級法院」。
                                    書記官   吳芝嘉
中　　華　　民　　國　　110 　年　　3 　　月　　8　　日